【裁判字號】    89,上易,2870
【裁判日期】    890921
【裁判案由】    詐欺
【裁判全文】
臺灣高等法院刑事判決                          八十九年度上易字第二八七號
    上  訴  人  臺灣基隆地方法院檢察署檢察官
    被      告  己○○○
               (即林玉寶)
右上訴人因詐欺案件，不服臺灣基隆地方法院八十八年度易字第三０八號，中華民國
八十九年六月十三日第一審判決（起訴案號：臺灣基隆地方法院檢察署八十八年偵字
第三一二四號；移送併辦案號：八十八年偵字第三七六八號）提起上訴，本院判決如
左：
    主  文
上訴駁回。
    事  實
一、己○○○（起訴書記載為林玉寶）先於民國（下同）八十四年四月十日自任會首
    ，在基隆市邀集每會新台幣（下同）一萬元之民間互助會乙會，會員連會首共計
    九十四人，會期自八十四年四月十日起（起訴書誤載為八十四年十月十日，應予
    更正）至八十八年八月六日止，採內標制；約定自八十四年四月十日起至八十五
    年三月十日止，每月於十日下午一時在基隆市○○路二七八巷一二二弄五號開標
    一次（此部分原判決漏未記載，應予補正），自八十五年四月份起至八十八年八
    月六日止，每月六日、二十一日下午一時各在基隆市○○路二七八巷一二二弄五
    號開標一次（以下簡稱甲會）。又於八十六年四月一日自任會首，在基隆市邀集
    每會二萬元之民間互助會乙會，會員連會首共計五十九人，採內標制；約定自八
    十六年四月一日起，每月於一日下午一時在基隆市○○路二七八巷一二二弄五號
    開標一次（以下簡稱乙會）；起會後尚能如期開標。嗣己○○○因遭人倒會，經
    濟陷於窘境，竟自八十五年間起，意圖為自己不法之所有，並基於概括之犯意，
    於上開互助會進行期間，利用各會員未到場投標或相互不認識、不知聯絡方法之
    機會，於主持開標時持僅書寫金額不詳標息之標單，再以口頭向在場參與競標之
    會員表示係某活會會員競標並為最高標金額得標之方式，在上開定期開標地點，
    先後多次冒甲會會員吳楊璿、庚○○、沈義淑、林美玉、林淑美、何燕卿、周瑞
    德、阿粉、林輝章、田鴻順及其他五名會員之名義（名字因時間相隔已久未能再
    記憶），共計十五人次，分別以以二千五百元至二千六百元不等之標息參與競標
    並得標；又冒乙會會員沈義淑、吳楊璿、田鴻順、田麗華（起訴書記載為田麗雲
    ）、田麗珠及其他其他七名會員之名義（名字因時間相隔已久未能再記憶），共
    計十二人次，分別以六千五百元之標息參與競標並得標，並向各該次標會時尚屬
    活會之會員，佯稱係由上開被冒用之會員等人得標或未指名而泛稱已有人得標，
    而向上開被冒用之會員則泛指已由他人得標以收取會款，使被冒用之會員及各該
    次之活會會員，即甲會係李文浩（參加二會）、丙○○、子○○○、戊○○○（
    會單記載劉阿美）、戴林秀月（會單記載秀英）、連雪、吳楊璿、庚○○、沈義
    淑、謝素（會單記載阿盛）、李荔芳、陸金菊姐、林美玉、林淑美、方美麗（會
    單記載素貞）、壬○○○（會單記載美枝）、許何燕卿（會單記載何燕卿）、周
    瑞得（會單記載周瑞得）、王張桂芳（會單記載阿粉）、林輝章、田鴻順；乙會
    係周陳玉花（會單記載秋香）、林玉花（會單記載玉花）、丁○○○（會單記載
    正治）、子○○○（會單記載麗卿）、李坤楠、丙○○、乙○○○（會單記載阿
    花）、林美玉（會單記載美玉）、沈義淑、吳楊璿、陸金菊姐、壬○○○（會單
    記載江美枝）、辛○○○（會單記載香美）、林輝章（會單記載林輝音）、許洪
    碧燕（會單記載碧燕）、周光華、張毓芬（會單記載玉芬）、王政雄（會單記載
    王正雄）、謝素、俞連素蘭（會單記載幸子）、美惠、李文浩、謝金城（會單記
    載金城）、方美麗（會單記載素真姊）、許文美、甲○○、葉美、廖美、田鴻順
    、田麗華、田麗珠、王金能、楊正雄、王智民、許文賓、癸○○（會單記載素英
    ）等人均陷於錯誤，而分別交付己○○○扣除其所告知之得標標金後之會款。其
    二十七次冒標共計詐得甲、乙兩會活會會員所繳付之活會會款至少約一千七百四
    十萬元；迄至八十八年五月間，前述互助會分別停標，庚○○等人始悉上情。
二、案經庚○○、子○○○、戊○○○、辛○○○、丙○○、壬○○○、丁○○○、
    癸○○、乙○○○、甲○○訴由臺灣基隆地方法院檢察署檢察官偵查起訴及移送
    併案審理。
    理  由
一、右揭事實，業據被告己○○○於迭次偵審中均坦承不諱，核與告訴人庚○○、子
    ○○○、戊○○○、辛○○○、丙○○、壬○○○、丁○○○、癸○○、乙○○○、甲○○之指訴及證人即該互助會會員田麗珠、俞秀鑾、趙智慧、張桂芬、賴
    明黎、鄭林卻、楊來福、戴林秀月、許何燕卿、楊素禎、吳沈義淑到庭證述之情
    節相符，並有協議書二份、自救會會章、死會及活會名單、互助會會單（以上均
 為影本）在卷可稽，本件事證明確，被告犯行洵堪認定。次按偽造文書罪之成立
    ，須以無制作權人捏造或冒用他人名義制作之文書為其構成要件；而民間互助會
    之標單，通常亦須填寫一定之金額及會員姓名或其代號，始足以表示某會員參與
    標會，如僅在標單上填寫金額，而未書寫標會者之姓名或其代號，自無從加以辨
    別或表示係某一會員參與標會，不具備文書之形式，當無生損害他人之可言。本
    案被告自始即否認在冒名標會之標單上有書寫某會員之姓名或代號，又查無其他
    積極證據可資證明被告在標單上有書寫某會員之姓名或代號，自難認被告冒名所
    書寫之標單係私文書或準私文書，而不得以偽造私文書罪相繩。另按刑法上之侵
    占罪，以意圖為自己或第三人不法之所有，而擅自處分自己持有他人所有物，即
    變更持有之意為不法所有之意為其構成要件；而民間互助會，除有特別約定外，
    僅係會首與會員間訂立之會款契約，會員與會員間並無法律關係存在，被告依據
    其與會員間之契約向各該會員收取會款，乃係為自己行使權利，而非代他人收取
    ；因之被告向會員收取各期會款後，雖逕自挪作他用，亦與侵占罪之構成要件有
    別，附此敘明。
二、民間互助會，除有特別約定外，僅係會首與會員間訂立之會款契約，會員與會員
    間並無法律關係存在，而已得標會員（即死會會員），依據其與會首間之契約，
    無論何人得標，均有按期繳交會款之義務，已如前述；被告向已得標會員收取會
    款，並無行使詐術之問題；故會首冒名盜標，其詐欺所得之款，應僅限於未得標
    會員繳納之會款。本件被告己○○○招募互助會，利用會員未到場標會之機會，
    予以冒標而向各會會員誆稱有人得標，向活會會員詐取會款，核犯刑法第三百三
    十九條第一項之詐欺取財罪。被告各次冒稱得標後之詐騙活會會員會款之行為，
    使當次之活會會員受騙致陷於錯誤而交付會款，係一行為而侵害數法益，觸犯數
    個詐欺取財之罪名，為想像競合犯，僅論以一重之詐欺取財罪。被告先後多次犯
    行，時間緊接，所犯為犯罪構成要件相同之罪，顯係基於概括犯意而反覆為之，
    應依刑法第五十六條連續犯之規定，以一罪論，並加重其刑。又，被告除冒甲會
    員會員吳楊璿、庚○○、沈義淑、林美玉、林淑美、何燕卿、周瑞德、阿粉、林
    輝章、田鴻順，及冒乙會會員沈義淑、吳楊璿、田鴻順、田麗華、田麗珠之名義
    ，參與競標並得標後據以收取會款以外，其餘如事實欄所述之冒其他會員冒標犯
    行，起訴書雖未敘及，然此部分事實與已起訴部分有連續犯關係，屬裁判上一罪
    ，為起訴效力所及，法院自得併予審判。
三、原審基此適用刑法第三百三十九條第一項、第五十六條、第五十五條，罰金罰鍰
    提高標準條例第一條前段之規定，並審酌被告犯罪之動機、手段、犯罪行為共達
    二十七次，所詐得會款甚鉅，被害人又多屬中產階級，財力非豐，致多年辛苦儲
    蓄所得，一夕間追討無門，所生損害非輕；惟被告已與互助會活會會員達成和解
    ，償還部分損害，業據告訴人戊○○○及證人田麗珠陳述明確（見原審八十九年
    五月三十日審判筆錄），復有債權移轉同意書、會員領取房屋款項名額表附卷可
    資佐證，且犯罪後坦承不諱，態度尚屬良好等一切情狀，量處有期徒刑貳年拾月
    。其認定事實、適用法律及量處刑期，均為妥適。公訴人依告訴人請求上訴之意
    旨略以：被告以活會會員名義盜標及將收得之會金佔為己有，應構成偽造文書及
    侵占罪，原審未依情論罪；被告連續詐欺，僅判刑二年十月，量刑過低；被告得
    知判決後已不履行還款約定，避居他處，並放言不再還錢，毫無懺悔之心，而認
    為原判決違法失當云云，指摘原判決不當，並無理由，應予駁回。
據上論斷，應依刑事訴訟法第三百六十八條，判決如主文。
本案經檢察官蔡日昇到庭執行職務。
中      華      民      國    八十九    年      九      月    二十一    日
                              臺灣高等法院刑事第十二庭
                                  審判長法  官  劉  景  星
                                        法  官  陳  志  洋
                                        法  官  陳  博  志
右正本證明與原本無異。
檢察官如不服本判決應於收受送達後十日內向本院提出上訴書狀，其未敘述上訴之理
由者並得於提起上訴後十日內向本院補提理由書（均須按他造當事人之人數附繕本）
。
                                        書記官  陳  嘉  文
中      華      民      國    八十九    年      九      月    二十五    日
附錄本判決論罪科刑法條：
刑法第三百三十九條第一項：
意圖為自己或第三人不法之所有，以詐術使人將本人或第三人之物交付者，處五年以
下有期徒刑、拘役或科或併科一千元以下罰金。


司法院資訊處製作；財團法人民間司法改革基金會備份。
